臺灣高等法院臺南分院民事裁定　100年度聲字第30號
聲　請　人　呂 水 波
相　對　人　富邦產物保險股份有限公司
法定代理人　石 燦 明
上列聲請人因與相對人間依職權裁定確定訴訟費用額事件（本院
100年度抗字第52號），聲請訴訟救助，本院裁定如下：
    主  文
本件准予訴訟救助。
    理  由
一、按當事人無資力支出訴訟費用者，法院應依聲請，以裁定准
    予訴訟救助，無資力支出訴訟費用之事由，應釋明之，民事
    訴訟法第一百零七條第一項前段及第一百零九條第二項定有
    明文。又該條所謂無資力，係指窘於生活，且缺乏經濟信用
    者而言（最高法院民國﹝下同﹞43年度台抗字第0152號判例
    參照）。次按聲請訴訟救助，依民事訴訟法第一百零九條第
    二項、第二百八十四條之規定，應提出能即時調查之證據，
    以釋明請求救助之事由，是法院調查聲請人是否無資力支出
    訴訟費用，專就聲請人提出之證據為之，如聲請人並未提出
    證據，或依其提出之證據，未能信其無資力支出訴訟費用之
    主張為真實，即應將其聲請駁回，並無派員調查之必要（最
    高法院26年度滬抗字第34號判例意旨參照）。另按訴訟權為
    憲法所保障之基本權，民事訴訟在當事人自己責任原則及貫
    徹當事人主義訴訟構造下，所重視者為當事人在法院訴訟遂
    行之機會平等保障，以及法院公正性、中立性之確保，但其
    僅為形式上當事人之平等，然實質意義之平等追求，同屬重
    要。因此，法院之中立性常被需求為一定調整，為完成所謂
    公共性使命及國民信賴，適當的職權進行主義介入，乃為追
    求實質平等之保障。而民事訴訟法第一百零七條之訴訟救助
    制度之具體實現，乃憲法訴訟基本權在民事訴訟程序所應被
    實踐之訴訟權實質內容及實質平等權之保障，亦為國際人權
    規約所稱法律之前人人平等之具體化。基此理念，就當事人
    是否無資力支出訴訟費用須為訴訟救助，提出之證據或聲請
    不足以釋明其有訴訟救助必要者等，法院自非不得以職權為
    必要調查。
二、本件聲請意旨略以：聲請人不服臺灣臺南地方法院（下稱原
    法院）一○○年度他字第一號裁定而提起抗告，惟聲請人係
    重度身心殘障者，又罹患精神分裂症需人照顧，現經濟狀況
    及信用不佳，並無資力繳納訴訟費用，為此依民事訴訟法第
    一百零七條規定聲請訴訟救助等語，並提出雲林縣口湖鄉公
    所低收入戶證明書及身心殘障手冊影本一份為證（見本院卷
    第6至7頁）。
三、經查：
  (一)本件聲請人主張其已就上揭原法院一○○年度他字第一號依
    職權裁定確定訴訟費用額裁定，向本院提起抗告，並因其經
    濟困難且無資力，致無力支出訴訟費用等語，已據其提出民
    事抗告狀、雲林縣口湖鄉公所低收入戶證明書及身心殘障手
    冊影本各一份在卷可憑（見本院卷第03、6至7頁）。又揆諸
    上開說明，本院仍得就聲請人是否符合訴訟救助要件進行審
    查；而經本院依職權調取聲請人自九十七年至九十八年間之
    全國財產總歸戶資料以察，聲請人於該段期間名下均無所得
    ，亦無任何房地等不動產及其他資產，僅有一輛出廠已十二
    年之福特牌小客車，財產總額為零，有本院「稅務電子閘門
    財產所得調件明細表」二紙附卷可憑（見本院卷第13至14頁
    ）。據此，堪認聲請人確有窘於生活，且缺乏經濟信用之情
    形，應無疑義。且依聲請人於民事抗告狀所主張之事由，尚
    難遽認有顯無勝訴之望者；據此，自有民事訴訟法第一百零
    七條前段之適用。
  (二)依上，本件聲請人所為訴訟救助之聲請，於法自屬有據，應
    予准許。
四、據上論結，本件應准予訴訟救助，依民事訴訟法第一百零七
    條前段裁定如主文。
中    華    民    國   100    年    3     月    30    日
                  民事第三庭    審判長法  官    黃崑宗
                                      法  官    王浦傑
                                      法  官    張世展
上為正本係照原本作成。
如對本裁定抗告，須於本裁定送達後10日內向本院提出抗告狀（
須附繕本），並應繳納抗告費新台幣1千元。
中    華    民    國   100    年    3     月    30    日
                                      書記官    吳秋賢